【裁判字號】    91,易,3564
【裁判日期】    920711
【裁判案由】    妨害兵役
【裁判全文】
臺灣高雄地方法院刑事判決                        九十一年度易字第三五六四號
    公  訴  人  臺灣高雄地方法院檢察署檢察官
    被      告  甲○○
右列被告因違反妨害兵役治罪條例案件，經檢察官聲請以簡易判決處刑（九十一年度
偵字第一九六八五號），本院認不宜以簡易判決處刑，改依通常程序審理，判決如左
：
    主  文
甲○○後備軍人意圖避免召集處理，居住處所遷移，無故不依規定申報，致使教育召
集令無法送達，處有期徒刑參月，如易科罰金，以參佰元折算壹日。
    事  實
一、甲○○係高雄市後備司令部管理之後備軍人，設籍於高雄市○○區○○路五四巷
    一弄一四號，明知其居住處所遷移，應依規定向有關機關申報，竟意圖避免召集
    處理，於民國九十一年四月一日因偽造文書案件經本院准許具保停止羈押後，即
    離開上開處所，無故不依規定申報，致使高雄市後備司令部所發指定應於同年月
    十六日前往台南縣大內鄉日新村新厝子四五號大內營區報到之教育召集令，經管
 區警員呂振家先後於同年月八日及同年月十五日前往上開處所均無法送達。
二、案經高雄市後備司令部移送臺灣高雄地方法院檢察署檢察官聲請以簡易判決處刑
    。
    理  由
一、訊據被告甲○○固坦認未收受本件教育召集令之事實，惟矢口否認右揭犯行，辯
    稱：四月一日法院交保後伊有回家，當時從事送貨工作，北上出差每次約三至四
    天，回家一、二天又須北上，家中只有伊弟弟居住，鄰長有通知伊弟弟，伊弟弟
    再轉告伊，後來和後備司令部聯絡時，已經被移送地檢署云云。
二、經查，右揭被告於九十一年四月一日因偽造文書案件經本院以九十一年度聲羈字
    第二一九號准許具保停止羈押後，即離開上開戶籍地，無故不依規定申報，致使
    管區警員呂振家先後於同年月八日及同年月十五日前往上開處所均無法送達前揭
    教育召集令等情，業據證人呂振家於本院審理中證述在卷，並有教育召集令、後
    備軍人行方不明遷出未報移送法辦年籍表、召集令交付情形記錄表、戶籍資料、
    本院刑事被告具保責付辦理程序單暨繳納保證金收據影本、臺灣高等法院被告全
    國前案紀錄表各一份附卷可稽。被告雖以前詞置辯，惟按常備兵在現役期間停役
    或退伍為後備役者，為後備軍人，應受後備管理，兵役法第二十七條第二款定有
    明文。而後備軍人其戶籍遷徙或住址變更時，依後備軍人管理規則第七條第二款
    、第十五條規定，應依相關戶籍法規向主管單位申報異動登記。又凡屬後備軍人
    ，祇須不按址居住，復不依規定申報其所在，致使召集令無法送達，而無正當理
    由者，其罪即已成立，縱令其遷移居住處所並無逃避兵役之本意，但其此項行為
    ，如致召集令無法送達時，即以意圖避免召集論，觀諸妨害兵役治罪條例第十一
    條（業於九十一年六月二十六日修正公布為第十條）第三項及第一項第三款之規
    定自明，且此規定並未違反憲法第二十三條所彰顯之比例原則（最高法院八十九
    年度台非字第五四號判決、八十五年度台上字第五一二七號判決、司法院大法官
    會議釋字第五一七號解釋參照）。被告既自承離去居住處所北上工作，竟未向戶
    政及兵役單位辦理居住處所遷移之申報，致教育召集令無法送達，且無正當理由
    ，則不論是否有拒絕接受召集之本意，均應依該罪論處。本案事證明確，被告犯
    行洵堪認定。
二、查被告行為後，妨害兵役治罪條例業已修正，並經總統於九十一年六月二十六日
    以華總一義字第○九一○○一二八○○七○號令公布施行，於同年月二十八日生
    效，原第十一條第一項第三款、同條第三項、第七條第一項分別移至同條例第十
    條第一項第三款、第三項、第六條第一項，其構成要件並由「後備軍人有左列行
    為之一者，處一年以下有期徒刑、拘役或三百元以下罰金：三、居住處所遷移，
    無故不依規定申報者。」、「後備軍人犯第一項之罪或國民兵犯第二項之罪，致
    使召集令無法送達者，以意圖避免召集論；分別依第六條、第七條科刑。」、「
    意圖避免教育召集、勤務召集或點閱召集，而有左列行為之一者，處三年以下有
    期徒刑」，修正為：「後備軍人意圖避免召集處理有下列行為之一者，處一年以
    下有期徒刑、拘役或科新臺幣九萬元以下罰金：三、居住處所遷移，無故不依規
    定申報者。」、「後備軍人犯第一項之罪或國民兵犯前項之罪，致使召集令無法
    送達者，以意圖避免召集論；分別依第五條或第六條科刑。」、「意圖避免教育
    召集或勤務召集，而有下列行為之一者，處三年以下有期徒刑」，被告意圖避免
    召集處理，居住處所遷移無故不申報，致使教育召集令無法送達，與前開條款修
    法前後之構成要件均屬相符，比較被告行為時之法律與本件裁判時之法律，妨害
    兵役治罪條例修正前第七條第一項之法定刑與修正後第六條第一項之法定刑均屬
    相同，並無刑度輕重利或不利問題，自應依刑法第二條第一項前段之從新規定，
    適用裁判時之法律。核被告所為，係犯修正後之妨害兵役治罪條例第十條第三項
    、第一項第三款之後備軍人意圖避免召集處理，居住處所遷移無故不依規定申報
    ，致使教育召集令無法送達罪，應依同條例第六條第一項科刑。爰審酌被告遷離
    戶籍地，無故不依規定申報，致教育召集令無法送達，影響國家兵役制度之公平
    性，及犯後飾詞卸責等一切情狀，量處如主文所示之刑，並諭知易科罰金之折算
    標準。
據上論結，應依刑事訴訟法第四百五十二條、第二百九十九條第一項前段，修正後妨
害兵役治罪條例第十條第三項、第一項第三款、第六條第一項，刑法第十一條前段、
第二條第一項前段、第四十一條第一項，罰金罰鍰提高標準條例第二條，判決如主文
。
本案經檢察官陳永章到庭執行職務。
中      華      民      國      九十二      年      七      月  十一    日
                                  臺灣高雄地方法院刑事庭
                                      審判長法  官 涂裕洪
        法  官 黃宗揚
                                            法  官 王雅苑
右正本證明與原本無異。
如不服本判決，應於判決送達後十日內，向本院提出上訴狀。
                                            書記官 黃琬婷
中      華      民      國      九十二      年      七      月  十一    日
附錄法條：修正後害兵役治罪條例第六條、第十條。
妨害兵役治罪條例第六條
意圖避免教育召集或勤務召集，而有下列行為之一者，處三年以下有期徒
刑：
一  捏造免役、除役、轉役或免除召集原因者。
二  毀傷身體者。
三  拒絕接受召集令者。
四  應受召集，無故逾應召期限二日者。
五  使人頂替本人應召者。
無故不參加點閱召集，或意圖避免點閱召集，而有前項第一款至第三款及
第五款行為之一者，處一年以下有期徒刑、拘役或科新臺幣九萬元以下罰
金。
國民兵為避免應召集輔助軍事勤務犯第一項之罪者，處三年以下有期徒刑
。
妨害兵役治罪條例第十條
後備軍人意圖避免召集處理有下列行為之一者，處一年以下有期徒刑、拘
役或科新臺幣九萬元以下罰金：
一  離營歸鄉無故不依規定報到，或重複申報戶籍者。
二  拒絕依規定調查，或體格檢查不到者。
三  居住處所遷移，無故不依規定申報者。
國民兵犯前項第三款之罪者，處六月以下有期徒刑、拘役或科新臺幣三萬
元以下罰金。
後備軍人犯第一項之罪或國民兵犯前項之罪，致使召集令無法送達者，以
意圖避免召集論；分別依第五條或第六條科刑。


司法院資訊處製作；財團法人民間司法改革基金會備份。
